臺灣雲林地方法院刑事判決
110年度交易字第199號
公  訴  人  臺灣雲林地方檢察署檢察官
被      告  羅祐宸



選任辯護人  陳武璋律師
上列被告因過失傷害案件，經檢察官提起公訴（109年度調偵字
第558號），本院判決如下：
    主  文
羅祐宸犯過失傷害致人重傷罪，處有期徒刑陸月，如易科罰金，
以新臺幣壹仟元折算壹日。　　　
    事  實
一、羅祐宸於民國109年2月26日中午12時5分許，駕駛車牌號碼0
    00-0000號自用小貨車，沿雲林縣西螺鎮某防汛專用道路(下
    稱本案防汛道路)由西往東方向行駛，行經本案防汛道路與
    廣興路之無號誌交岔路口（即藍厝橋上，下稱本案交岔路口
    ）時，本應注意行車速度，在未劃設車道線、行車分向線或
    分向限制線之道路，時速不得超過30公里，又駕駛人應注意
    車前狀況，並隨時採取必要之安全措施，且行駛至無號誌交
    岔路口，同為直行車或轉彎車者，左方車應暫停讓右方車先
    行，而依當時天候晴、日間自然光線、柏油路面乾燥、無缺
    陷、無障礙物、視距良好等情形，並無不能注意之情事，竟
    疏未注意，貿然以時速50至60公里之車速行駛，且未暫停即
    貿然駛入本案交岔路口，適有何宜芳騎乘車牌號碼000-0000
    號普通重型機車，沿雲林縣西螺鎮廣興路由南往北方向行駛
    至本案交岔路口時，亦疏未注意車前狀況，並隨時採取必要
    之安全措施，及行經無號誌交岔路口，應減速慢行，作隨時
    停車之準備，亦通過本案交岔路口，羅祐宸車輛之前車頭遂
    與何宜芳機車之左側車身發生碰撞，致何宜芳人車倒地，因
    而受有頭部外傷併顱骨骨折(後顱骨及顱底骨折)及蜘蛛網膜
    下出血、腹部挫傷合併脾破裂及腹內出血、胸部挫傷合併氣
    胸及急性呼吸衰竭、小腦損傷、右側良性陣發性姿勢性眩暈
    、平衡功能障礙、左側肱骨骨折、創傷性蜘蛛網膜下出血合
    併頭暈及頭痛等傷害，及引發壓力調適障礙、失眠症狀。且
    何宜芳經治療後，仍有外傷所致癲癇，中樞神經系統機能遺
    存顯著障害之重大難治重傷害。羅祐宸於肇事後停留在現場
    ，在其犯罪未被有偵查權限之機關或公務員發覺前，主動向
    到場之員警表明其為肇事者自首並接受裁判。
    理  由
壹、程序方面
    本判決下述所引用被告羅祐宸以外之人於審判外之供述證據
    ，被告於本院準備程序、審理時均同意作為證據（本院卷第
    39頁至第41頁、第239頁），辯護人亦未爭執證據能力，且
    迄於本院言詞辯論終結前均未聲明異議，而本院審酌上開供
    述證據資料製作時之情況，並無不當取供或證明力明顯過低
    之瑕疵，認以之作為證據應屬適當，依刑事訴訟法第159條
    之5規定，認均具有證據能力。
貳、實體方面
一、認定犯罪事實所憑之證據及理由
  ㈠訊據被告固坦承其於上開時間、地點，因上開過失與告訴人
    何宜芳發生車禍，並致告訴人受有上開傷勢之事實，惟矢口
    否認有何過失致重傷害之犯行，辯稱：對告訴人所受傷勢是
    否構成重傷害有爭執云云(本院卷第238頁)。辯護人則為被
    告辯護稱：彰化基督教醫療財團法人彰化基督教醫院(下稱
    彰基)認為是普通傷害，且已經判斷告訴人頭昏影響日常生
    活、工作，但難謂不治或難治之傷害，每次發作後可治療後
    恢復，但無法防止復發。又戴德森醫療財團法人嘉義基督教
    醫院(下稱嘉基)函文沒有寫到重大難治，重傷需要重大難治
    2個要件，嘉基有提到告訴人可以從事輕便工作，且可以透
    過藥物控制治療，對告訴人所受傷勢是否構成重傷害有爭執
    云云(本院卷第169頁、第238頁、第259頁、第260頁)。經查
    ：
　⒈被告於109年2月26日中午12時5分許，駕駛上開小貨車，沿雲
    林縣西螺鎮某防汛道路由西往東方向行駛，行經本案交岔路
    口時，本應注意行車速度，在未劃設車道線、行車分向線或
    分向限制線之道路，時速不得超過30公里，又駕駛人應注意
    車前狀況，並隨時採取必要之安全措施，且行駛至無號誌交
    岔路口，同為直行車或轉彎車者，左方車應暫停讓右方車先
    行，而依當時天候晴、日間自然光線、柏油路面乾燥、無缺
    陷、無障礙物、視距良好等情形，並無不能注意之情事，竟
    疏未注意，貿然以時速50至60公里之車速行駛，且未暫停即
    貿然駛入本案交岔路口，適有告訴人騎乘上開機車，沿雲林
    縣西螺鎮廣興路由南往北方向行駛至本案交岔路口時，亦疏
    未注意行經無號誌交岔路口，應減速慢行，作隨時停車之準
    備，被告車輛之前車頭遂與告訴人機車之左側車身發生碰撞
    ，致告訴人人車倒地，因而受有頭部外傷併顱骨骨折(後顱
    骨及顱底骨折)及蜘蛛網膜下出血、腹部挫傷合併脾破裂及
    腹內出血、胸部挫傷合併氣胸及急性呼吸衰竭、小腦損傷、
    右側良性陣發性姿勢性眩暈、平衡功能障礙、左側肱骨骨折
    、創傷性蜘蛛網膜下出血合併頭暈及頭痛等傷害，及引發壓
    力調適障礙、失眠症狀，且有難治之癲癇等情，經證人即告
    訴人證述在案（偵第6215號卷第15頁至第17頁、第117頁至
    第119頁、調偵第558號卷第23頁至第25頁)，且有道路交通
    事故現場圖1紙、道路交通事故調查報告表㈠㈡1份、貨車過磅
    、現場及車損照片共48張、彰化基督教醫療財團法人雲林基
    督教醫院(下稱雲基)診斷書1份、雲基110年3月24日函暨所
    附醫師回覆單與告訴人病歷資料1份、彰基診斷書6份、彰基
    110年4月8日函暨所附告訴人病歷資料1份、交通部公路總局
    嘉義區監理所110年2月5日函暨所附嘉雲區車輛行車事故鑑
    定會(下稱鑑定會)鑑定意見書1份、戴德森醫療財團法人嘉
    義基督教醫院110年8月11日、111年1月11日診斷證明書各1
    份、110年10月4日函暨所附病歷0份、交通部公路總局111年
    3月23日函2份在卷可稽（偵第6215號卷第19頁至第23頁、第
    27頁至第73頁、第75頁、調偵第558號卷第15頁至第18頁、
    第33頁至第39頁、第43頁、第45頁、第53頁至第366頁、本
    院卷第43頁、第95頁至第135頁、第161頁、本院卷第185頁
    至第188頁)。
　⒉本案案發前被告係行駛在本案防汛道路上，該防汛道路位屬
    本處轄管新頂埤頭大排水利用地，為專供渠道巡防維護管理
    使用之道路，應歸屬為防汛道路，又本案防汛道路上固設有
    「防汛道路專用，非相關車輛請勿進入」之告示牌等情，有
    行政院農業委員會農田水利署雲林管理處111年4月8日函1紙
    、現場照片1張存卷可參(偵第6215號卷第55頁、本院卷第22
    5頁)，然依道路交通管理處罰條例第3條第1 款：「道路：
    指公路、街道、巷衖、廣場、騎樓、走廊或其他供公眾通行
    之地方」之規定可知，道路交通管理處罰條例所認定之道路
    ，並不以合法供通行之道路者為限，舉凡可能有通行之事實
    者，均應屬之，且觀諸現場照片，本案防汛道路並未設有防
    止公眾往來通行之設施，甚至劃設慢字與減速標線，顯然有
    供公眾通行之事實，應認屬道路交通管理處罰條例所稱之「
    道路」。
　⒊在無速限標誌或標線之未劃設車道線、行車分向線或分向限
    制線道路，時速不得超過30公里；汽車行駛時，駕駛人應注
    意車前狀況，並隨時採取必要之安全措施；行至無號誌之交
    岔路口，同為直行車或轉彎車者，左方車應暫停讓右方車先
    行，道路交通安全規則第93條第1項第1款、第94條第3項前
    段、第102條第1項第2款定有明文，被告駕駛汽車上路，自
    應遵守。而案發當時天候晴、日間自然光線、柏油路面乾燥
    、無缺陷、無障礙物、視距良好，客觀上並無不能注意之情
    事，有前揭道路交通事故調查報告表㈠及現場照片在卷可憑
    ，其竟疏於注意，超速行駛，且疏未注意車前狀況，採取必
    要之安全措施，又其為左方車卻未暫停讓右方車先行而貿然
    駛入本案交岔路口，其駕駛行為顯有過失。又本件前經送鑑
    定會鑑定結果認為：「一、羅祐宸駕駛自用小貨車，行駛防
    汛道路，行經無號誌交岔路口，超速行駛，且未看清有無往
    來車輛，即駛入路口，為肇事主因。二、何宜芳駕駛普通重
    型機車，行經無號誌交岔路口，未減速慢行，作隨時停車之
    準備，為肇事次因」；另經交通部公路總局車輛行車事故鑑
    定覆議會(下稱覆議會)出具研析意見認為：「倘羅祐宸行駛
    之防汛道路屬道路範圍，則1.羅祐宸駕駛自用小貨車，行經
    無號誌交岔路口，未注意車前狀況且左方車未暫停讓右方車
    先行，為肇事主因。2.何宜芳駕駛普通重型機車，行經無號
    誌交岔路口，未注意車前狀況且未減速慢行，作隨時停車之
    準備，為肇事次因。」(本院卷第187頁、第188頁)，亦足佐
    證被告有過失。至於鑑定會未論及被告為左方車應暫停讓右
    方車先行、覆議會未論及被告有超速部分，並不影響本院上
    開認定。
　⒋至於告訴代理人雖於審判程序時陳稱被告超速超過20公里以
    上，使本件車禍發生變成無法避免，應承擔全部肇事責任等
    語(本院卷第261頁)。惟綜合現場照片編號3、4、7、8、13
    、20與告訴人所提供現場照片，可認其騎乘接近本案交岔路
    口時，附近並無嚴重遮蔽視線之物，是其行駛在廣興路上時
    應足以適時察覺左前方被告之來車，並於接近本案交岔路口
    時減速慢行，作隨時停車之準備，2車卻於本案交岔路口時
    發生碰撞，則告訴人應有上開過失。
　⒌卷附彰基109年5月29日診斷證明書記載告訴人患有「壓力調
    適障礙、失眠」等症狀，於109年3月27日即開始至彰基身心
    內科就診等情，又告訴人於審理時證稱：壓力調適障礙、失
    眠是車禍後發生的等語確實(本院卷第244頁)，而告訴人於1
    09年2月26日發生車禍後約1個月即因上開症狀前往就診，佐
    以告訴人之診療紀錄記載告訴人於案發後會迴避車禍相關新
    聞、不敢搭機車等情形，足認其上開症狀與本案車禍具有因
    果關係。
　⒍又其他於身體或健康有重大不治或難治之傷害，為重傷，刑
    法第10條第4項第6款定有明文。所謂「其他於身體或健康有
    重大不治或難治之傷害」，係指除去同項第1款至第5款之傷
    害，而於身體或健康傷害重大，且不能治療或難於治療者而
    言。查告訴人案發後因有癲癇之症狀，自110年7月7日起持
    續至嘉基神經內科門診追蹤迄今，經過充分治療仍頻繁發作
    1週1次，中樞神經系統機能遺存顯著障害，終身只能從事輕
    便工作，需要長期服藥控制等情，有嘉基111年1月11日診斷
    證明書1份在卷可稽(本院卷第161頁)。經本院函詢前開癲癇
    症狀是否已達於身體或健康，有重大不治或難治傷害之重傷
    害程度，回覆以：依據病人所述症狀，發作時出現大發作，
    有全身抽搐、神智不清，1個禮拜發作1次，難以改善，符合
    難治傷害等情，有嘉基110年10月4日函文1紙在卷可證(本卷
    第95頁)。另告訴人於111年4月26日本院審理時證稱：我案
    發後突然有癲癇的症狀，第1次發作是爸爸媽媽發現的，在
    家裡發作，我會頭暈頭痛，然後就發作，之後沒有意識1、2
    分鐘。心情突然會比較低落、情緒不穩定會發作，但我不清
    楚為什麼心情會突然低落，癲癇發作沒有固定時間，差不多
    1個禮拜1次，最近一次發作是上禮拜。我有在看醫生，醫生
    有開藥，但是還是會發作，目前醫生沒有建議動手術。我原
    先是安親班老師，車禍之後都在家休養，因為身體狀況沒辦
    法工作，現在沒辦法自己1個人出門，如果必需出門是家人
    載我，沒有辦法自己騎機車，擔心會發作，發作有影響到生
    活作息等語(本院卷第240頁至第247頁)。此外，告訴人於11
    0年9月7日鑑定後經認定患有中度身心障礙(障礙類別第1類
    、第7類)，有其中華民國身心障礙證明在卷可參。綜合前開
    各節，足認告訴人就癲癇發作病症雖規律回診並服用藥物，
    目前仍會1週發作1次，頻率不低，且無法預測何時會發作，
    發作時更會完全失去意識1、2分鐘，是其癲癇發作所生之危
    險性，應已逾越一般人所得忍受之程度，尚非普通傷害可比
    擬，且嚴重影響、大幅改變告訴人往後之生活，應認告訴人
    所罹患難治之癲癇，中樞神經系統機能遺存顯著障害屬刑法
    第10條第4項第6款之其他於身體或健康有重大難治之重傷害
    。辯護人所稱告訴人可從事輕便工作並透過藥物控制治療而
    認為告訴人所受非重傷害，即難採憑；辯護人另以彰基曾函
    覆告訴人所患「右側良性陣發性姿勢性眩暈無法根治，每次
    發作後可治癒，但是可能再復發，每次發作，只要頭部有動
    作即會頭暈，影響日常生活與工作，但尚難謂重大不治或難
    治之傷害」乙節，作為告訴人所患癲癇並非重傷害之論據，
    惟彰基所診斷出之「右側良性陣發性姿勢性眩暈」與嘉基另
    診斷出之「難治之癲癇」2者為不同之症狀，業經嘉基函覆
    明確(本院卷第95頁)，自無從以彰基函文內容遽論告訴人未
    受有重傷害。是被告與辯護人此部分辯解，應屬無據。
  ㈡綜上，本案事證明確，被告就本件車禍具有過失，造成告訴
    人受有上開傷勢以及後續引發之重傷害，足以認定，應依法
    論科。
三、論罪科刑之理由　　
　㈠核被告所為，係犯刑法第284條後段之過失傷害致人重傷罪。
　㈡告訴人因本案車禍受有壓力調適障礙、失眠、小腦損傷，業
    據認定如前，又依彰基109年6月3日診斷證明書，告訴人亦
    受有小腦損傷之傷害，起訴書漏未記載，應予補充。又就起
    訴意旨認為具有實質上或裁判上一罪關係之案件，法院審理
    結果認為其中一部分有罪，另一部分不成立犯罪或行為不罰
    者，自應於判決內說明該部分何以應不另為無罪諭知之理由
    （最高法院110年度台上字第6062號判決意旨參照），但若
    檢察官係以單純一罪起訴，法院審理結果亦認為單純一罪，
    僅係認定犯罪事實之時間、方法、侵害法益等內容與起訴事
    實有異，因全部犯罪事實並無可分之部分，法院就認定不同
    部分只須於理由說明即可，無庸為不另無罪之諭知（最高法
    院98年度台上字第865號判決意旨參照）。查公訴意旨認被
    告於上揭時、地之駕駛行為，另造成告訴人受有右側聲帶肉
    芽腫之傷害一節，經本院函詢結果，彰基109年5月27日診斷
    證明書記載「右側聲帶肉芽腫」之症狀，多半因氣管內管留
    置或聲音不當使用造成，因車禍造成身體受傷而有插管之需
    求，非車禍直接造成等情，有彰基110年9月28日函1紙在卷
    可按(本院卷第89頁)，故此部分症狀依罪證有疑利於被告之
    證據法則，尚難認與本案車禍有相當之因果關係，惟告訴人
    因車禍所受傷勢為單純一罪，故本院就認定不同部分於理由
    說明，無庸為不另無罪之諭知。再公訴意旨認被告本案係犯
    刑法第284條前段之過失傷害罪，依前所述，應有誤會，惟
    基本社會事實同一，並經本院補充告知罪名使被告、辯護人
    有陳述意見之機會，應無礙於被告防禦權之行使，爰變更起
    訴法條。
  ㈡被告肇事後於有偵查犯罪職權之機關或公務員發覺前，主動
    向到場處理之員警坦承其為車禍肇事之人，此有雲林縣警察
    局交通隊西螺小隊交通事故肇事人自首情形紀錄表1份存卷
    可查（偵第6215號卷第77頁），堪認符合自首要件，爰依刑
    法第62條前段規定，減輕其刑。
  ㈢爰審酌被告駕駛汽車上路，本應遵守交通法規，以保護自己
    及其他用路人之生命身體安全，竟因上開過失而與告訴人發
    生車禍事故，使告訴人受有前開傷勢與重傷害，造成告訴人
    非輕之身心痛苦，往後生活亦大受影響，所為不該。另衡及
    被告犯後坦承大部分犯行，但就告訴人傷勢是否該當重傷害
    有爭執，又迄於本案辯論終結前，告訴人領有強制險所賠付
    73萬元，但被告、告訴人就賠償總額有相當之落差故迄未達
    成和解。再考量被告之駕駛行為為肇事主因，與告訴人、告
    訴代理人表示之意見；參以被告無任何前科紀錄，有臺灣高
    等法院前案紀錄表1紙在卷可參（本院卷第275頁），足認其
    素行尚可，與其自陳二技畢業，在禮儀社工作，每月底薪3
    萬5,000元等一切情狀（本院卷第258頁、第259頁），量處
    如主文所示之刑，並諭知易科罰金之折算標準。
據上論斷，應依刑事訴訟法第299條第1項前段、第300條，判決
如主文。
本案經檢察官王宥棠提起公訴，檢察官蔡少勳、黃立夫到庭執行
職務。
中    華    民    國    111   年     5    月    19    日
                  刑事第二庭   法  官   黃麗竹 
以上正本證明與原本無異。 
如不服本判決，應於收受本判決後20日內向本院提出上訴書狀，
並應敘述具體理由。如未敘述上訴理由者，應於上訴期間屆滿後
20日內向本院補提理由書狀（均須按他造當事人之人數附繕本）
「切勿逕送上級法院」。
告訴人或被害人如不服判決，應備理由具狀向檢察官請求上訴，
上訴期間之計算，以檢察官收受判決正本之日起算。
                               書記官   黃巧吟　　　　　
中    華    民    國    111   年     5    月    19    日
　　　　　　　　　
　
附錄本案論罪科刑法條全文：
中華民國刑法第284條
因過失傷害人者，處1年以下有期徒刑、拘役或10萬元以下罰金
；致重傷者，處3年以下有期徒刑、拘役或30萬元以下罰金。